臺灣高等法院民事裁定
108年度抗字第1656號
抗  告  人  博宇德工程股份有限公司

法定代理人  鄧祥月  
訴訟代理人  蔡志揚律師
            王玲櫻律師
上列抗告人因與相對人李雅雯間請求給付工程款事件，對於中華
民國108年10月31日臺灣臺北地方法院108年度建字第357號裁定
提起抗告，本院裁定如下：
    主  文
抗告駁回。
抗告訴訟費用由抗告人負擔。
    理  由
一、按當事人以合意定第一審管轄法院，如當事人之一造為法人
    或商人，依其預定用於同類契約之條款而成立，按其情形顯
    失公平者，他造於為本案之言詞辯論前，得聲請移送於其管
    轄法院，民事訴訟法第28條第2項前段定有明文。核其立法
    意旨在於當事人之一造為法人或商人時，通常占有經濟上之
    強勢地位，如因契約涉訟而須赴被告之住、居所地應訴，無
    論在組織及人員編制上，均尚難稱有重大不便。如法人或商
    人以預定用於同類契約之債務履行地或合意管轄條款，與非
    法人或商人之他造訂立契約時，他造就此類條款，表面上雖
    有締約與否之自由，實際上幾無磋商或變更之餘地。則一旦
    因該契約涉訟，他造即必須遠赴法人或商人以定型化契約所
    預定之法院應訴，在考量應訴之不便，且多所勞費等程序上
    不利益之情況，經濟上弱者往往被迫放棄應訴之機會。如此
    不僅顯失公平，並某種程度侵害經濟上弱者在憲法上所保障
    之訴訟權。於是特別明文排除合意管轄規定之適用（該條項
    修正立法意旨參照）。又所謂「按其情形顯失公平者」，係
    指依契約本質所生之主要權利義務，或按法律規定加以綜合
    判斷，有顯失公平之情形而言。
二、抗告意旨略以：兩造於民國105年5月24日簽訂營建工程合約
    書（下稱系爭契約），約定由伊承攬相對人所提供位於屏東
    縣○○鎮○○段000○0地號土地上農舍興建工程（下稱系爭工程
    ），現已竣工完成，因相對人尚有工程款未清償，伊遂向原
    法院起訴請求相對人給付工程款。依系爭契約第12條約定，
    兩造合意以原法院為第一審管轄法院，伊雖為法人，然系爭
    契約條文共16條，其中第1-7條、第13條、第15條，均係因
    應系爭工程之地點、內容、特殊性、價格條件等所為之約定
    ，亦即系爭契約絕大多數條文，皆屬兩造切磋協商始行擬定
    ，非所謂定型化契約。又本件合意管轄是否有顯失公平情事
    ，應以兩造簽訂系爭契約時之時空背景判斷，而該時相對人
    之戶籍地址雖設於屏東縣○○鄉○○村○○街000號，惟實際居住
    於臺北市，並無南北奔波、應訴不利情形，自不能以其後相
    對人遷居屏東縣，即認系爭契約原擬定之合意管轄條款有顯
    失公平情事。又系爭工程雖位於屏東縣，惟相對人捨屏東縣
    或鄰近之高雄市之專業工程公司，而選擇與位於臺北市之伊
    簽約，無非係因當時相對人居住於臺北市，由伊承攬系爭工
    程，有利兩造就工程細項之互動討論，相對人確屬有選擇權
    之人，且伊於本件僅單純請求給付工程款，至於相對人主張
    有關瑕疵部分，其已於另案起訴請求，故即便本件有鑑定或
    勘查之必要，亦可透過另案之訴訟資料取得，並無不利原法
    院審理程序之進行，本件合意管轄無任何顯失公平可言。復
    基於契約自由原則，應尊重兩造簽約時之合意，本件自應由
    原法院管轄，原裁定依相對人之聲請，將本件移轉管轄至其
    住所地臺灣屏東地方法院（下稱屏東地院），顯有違誤，爰
    求為廢棄原裁定等語。
三、經查：
  ㈠兩造約定系爭工程進行中或完工後，就系爭契約之履行發生
    爭執或歧見時，如進行訴訟，合意以原法院為第一審管轄法
    院，固有系爭契約第12條（下稱系爭合意管轄條款）在卷可
    憑（見原法院卷第30頁）。惟抗告人為一公司法人，有經濟
    部商工登記公示資料在卷可稽（見本院卷第41頁），其供陳
    系爭契約第1-7條、第13條、第15條係經雙方充分磋商擬定
    後始以電腦打字列印等語（見本院卷第9頁），依其所陳兩
    造磋商部分，係就工程名稱與執造字號、工程地點、承攬範
    圍、工程總價、工程付款進度、工程期限、合約特別約定事
    項、合約文件、合約公證等內容為磋商，可知兩造磋商之內
    容並未包括系爭合意管轄條款。而不同工程本即有不同地點
    、總價、範圍、施工期限，兩造僅就此部分為各別之磋商確
    認，其餘有關變更設計、文件通告方式、工程保險與安全維
    護、工程驗收、現場勘驗與工程保固、爭執訴訟（即合意管
    轄部分）、合約分存等則俱為抗告人於同類工程契約時即予
    預定，系爭契約並不因兩造就部分約定為磋商即謂非屬定型
    化契約。況依民事訴訟法第28條第2項規定，僅須當事人之
    一造為法人、商人，而系爭合意管轄條款係其預定用於同類
    契約之條款，即足當之，與其他條款是否經過磋商無涉。是
    抗告人辯稱系爭契約大多數條文皆屬兩造磋商條款，系爭契
    約並非定型化契約云云，委不足採。
  ㈡又相對人於簽立系爭契約時之戶籍址設於屏東縣○○鄉○○村○○
    街000號，本件起訴後迄今之住居所地則位於屏東縣○○鎮○○
    里○○路00號，該處復為系爭工程之施作地即契約履行地等節
    ，業據相對人陳明在卷（見本院卷第37頁），並有系爭契約
    、建築物使用執照、戶籍謄本在卷可稽（見原法院卷第31-3
    3頁、第63頁），堪認其主要生活所在均係以屏東縣為主，
    則至原法院應訴，較諸至屏東地院之交通路程距離差距甚遠
    ，勞費成本增加，客觀上確較不利於其防禦權之行使。且系
    爭契約之履行地既在屏東縣，本件若有鑑定、勘驗等必要時
    ，亦以屏東地院較為便利。抗告人為資本總額2,000萬元之
    法人組織，有經濟部商工登記公示資料可據（見本院卷第41
    -42頁），為一頗具規模之公司，參以抗告人於本件業已委
    任律師為訴訟代理人為其進行訴訟，有委任狀可憑（見原審
    卷第19頁），益徵抗告人至屏東地院應訴，於其訴訟權之行
    使無甚妨礙。足認系爭合意管轄條款偏利於抗告人，不利於
    相對人，對相對人顯失公平。
  ㈢抗告人雖辯稱本件僅單純請求給付工程款，至於相對人主張
    有關瑕疵部分，其已另案起訴請求，即便本件有鑑定或勘查
    之必要，亦可透過另案之訴訟資料取得，並無不利原法院審
    理程序之進行云云，然相對人前以系爭工程存有瑕疵為由，
    向屏東地院對抗告人另案提起損害賠償訴訟（下稱另案損害
    賠償事件），由屏東地院以108年度建字第14號損害賠償等
    事件受理，抗告人於該案為移轉管轄之聲請，經屏東地院駁
    回等節，有屏東地院108年度建字第14號裁定附卷可憑（見
    原審卷第57-60頁）。則本件若移由屏東地院審理，於有調
    閱另案訴訟資料之必要時，自亦較為便利。是抗告人此部分
    所辯，無足採信。至於抗告人辯稱系爭合意管轄條款有無顯
    失公平，應以約定時之時空背景判斷，而非以現時相對人之
    戶籍地作為認定標準，否則倘當事人任意遷移即可以此為由
    破壞前所約定之合意管轄條款，亦有違契約自由與公平原則
    之本質云云。惟本件系爭合意管轄條款之約定對相對人顯失
    公平，且相對人之住居所於簽立系爭契約及本件起訴迄今均
    位於屏東縣等節，均業如前述，於上開期間相對人縱曾於臺
    北市居住，其於住所地外另有居所，亦係其考量自身住居需
    求而為之選擇，要與系爭合意管轄條款對其顯失公平之認定
    無涉，抗告人猶執前詞為辯，不足採信。
四、綜上所述，系爭合意管轄條款對於相對人確有顯失公平之情
    事。相對人之住所地既位於屏東縣，則相對人於本案之言詞
    辯論前，聲請將本件訴訟移送屏東地院，即屬有據。從而，
    原法院依相對人之聲請，裁定將本件訴訟移送屏東地院，即
    無不合。抗告意旨指摘原裁定不當，聲明廢棄，自無理由，
    應予駁回。
五、據上論結，本件抗告為無理由，爰裁定如主文。
中    華    民    國   109    年     2    月    10    日
                  民事第十二庭
                      審判長法  官  陳秀貞
                            法  官  邱景芬
                            法  官  蔡世芳 
正本係照原本作成。
不得再抗告。
中　　華　　民　　國　　109 　年　　2 　　月　　11　　日
  　　　　　　　　　　　　　書記官  何敏華